【裁判字號】    94,自,4
【裁判日期】    950616
【裁判案由】    詐欺等
【裁判全文】
臺灣臺中地方法院刑事判決                 94年度自字第4號
自  訴  人  遠東休閒家股份有限公司
代  表  人  丁○○
自訴代理人  張繼準  律師
            江文玉  律師
            馮鉦喻  律師
被      告  丙○○
            乙○○
上二人共同
選任辯護人  鄭志明律師
上列被告因詐欺案件，經自訴人提起自訴，本院判決如下：
    主  文
乙○○被訴詐欺、行使偽造私文書及偽造有價證券部分均無罪。
丙○○被訴詐欺部分，無罪。
其餘被訴違反公司法部份，均自訴不受理。
    理  由
一、自訴意旨略以：緣被告丙○○、乙○○及共同被告甲○○（
    另行審結）三人，共同基於不法所有意圖，明知「富陽休閒
    開發股份有限公司」（下稱富陽公司）並未辦妥公司設立登
    記，竟向自訴人詐稱富陽公司已合法設立，並偽稱被告丙○○為富陽公司負責人，而於民國92年6月10日，由乙○○代
    理丙○○以富陽公司名義與自訴人簽訂「代銷合約書」，約
    定由富陽公司為自訴人代銷會員卡等業務，並佯稱欲開設新
    銷售會場為藉口，向自訴人佯借新臺幣（下同）200萬元，
    致自訴人陷於錯誤，而如數將200萬元款項於同年月30日匯
    入被告三人所指定之富逸生活開發股份有限公司（下稱富逸
    公司）帳戶，再由丙○○簽發面額200萬元、發票人為富陽
    公司、發票日92年6月30日、票號004801號之本票一紙，並
    由乙○○、甲○○背書，交予自訴人作為擔保。嗣自訴人遲
    遲不見富陽公司有代銷會員卡之業績，乃進行查詢，竟發現
    富陽公司未合法設立，經催告被告三人返還200萬元借款然
    均置之不理，始知受騙，因認被告丙○○、乙○○及共同被
    告甲○○共同涉犯刑法第三百三十九條第一項之詐欺罪嫌及
    違反公司法第十九條第一、二項之罪嫌云云。又被告丙○○
    於審理時供稱：乙○○、甲○○未得同意將其列為富陽公司
    負責人，偽與自訴人簽約，並偽造其印文蓋於代銷合約書上
    ，暨偽造系爭本票等語，倘所辯為真，則被告乙○○及共同
    被告甲○○二人又共同涉犯刑法第二百十六條、第二百十條
    、第二百零一條之行使偽造私文書及偽造有價證券罪嫌，且
    與原提起自訴之詐欺等罪嫌有牽連犯之裁判上一罪關係，爰
    補充該部分犯罪事實，並追加論罪法條如上云云。
二、無罪部分：
  (一)關於自訴人自訴被告丙○○、乙○○涉犯詐欺取財罪部分：
  1.按犯罪事實應依證據認定之，無證據不得認定其犯罪事實，
    又不能證明被告犯罪者，應諭知無罪之判決，刑事訴訟法第
    一百五十四條、第三百零一條分別定有明文。次按刑事訴訟
    法上所謂認定犯罪事實之證據，係指足以認定被告確有犯罪
    行為之積極證據而言；如未能發現相當證據或證據不足以證
    明，自不能以推測或擬制之方法，以為裁判基礎（最高法院
    29年上字第3105號、40年臺上字第86號判例參照）。又刑法
    第三百三十九條第一項詐欺罪罪之成立，須行為人主觀上有
    為自己或第三人不法所有之意圖，客觀上係以詐術使本人或
    第三人之物交付，因而獲得財產上不法之利益為構成要件，
    如行為人並未施用詐術，或其所用方法不能認係詐術，亦不
    致使人陷於錯誤，即均與該條之構成要件有間（最高法院46
    年台上字第260號判例意旨參照）。至於債務人於債之關係
    成立後，如有未依債之本旨履行債務之情形，在一般社會經
    驗上可能之原因甚多，縱令是出於惡意不為履行，茍無足以
    證明債務人在債之關係發生時，自始即具有不法所有意圖，
    或有何施用詐術之積極證據，亦僅能令負民事之債務不履行
    ，尚不得據以此事後債務不履行之客觀事態，逕而推定債務
    人已成立詐欺取財之犯行。
  2.查自訴人主張被告等人於92年6月10日，以富陽公司名義，
    並以丙○○為代表人，與自訴人簽立代銷合約書並借支200
    萬元，經自訴人於同年月30日匯入富逸公司帳戶，被告等人
    則於同日交付發票人富陽公司、代表人丙○○之系爭本票作
    為擔保，然富陽公司未經設立登記等情，固據其提出經濟部
    商業司網站公司名稱查詢資料、代銷合約書、匯款單、本票
    各乙紙（均影本）為憑。然訊據被告丙○○、乙○○二人均
    堅詞否認有何詐欺犯行，被告丙○○辯稱：本案洽商及簽約
    其都沒有介入、沒有在場參與，契約書上有其私章，是當初
    要成立富陽公司而交出去的，其為富逸公司業務主管，當初
    富逸公司打算成立富陽公司，兩位副總乙○○、甲○○和總
    經理找其擔任負責人，但後來其太太反對，所以其跟會計說
    不想再當負責人等語。被告乙○○辯稱：因富逸公司已代銷
    福利公司之「福利國」會員卡，所以與自訴人之董事長丁○○討論設立富陽公司來銷售自訴人會員卡，後來富陽公司沒
    登記出來，也改用富逸公司名義承接案子，所以200萬元才
    匯入富逸公司帳號，本來有銷售一張卡，但92年9月間自訴
    人爆發消費糾紛，一直到93年12月還在網路上流傳，才無法
    銷售，200萬元是裝修及人員招募、薪資費用，並無詐欺等
    語。經查：
    證人即自訴人代表人丁○○於94年8月12日審理期日結證
      稱：被告乙○○、甲○○二人與其接洽簽約，被告丙○○
      沒有在場，在92年3、4月間開始談，大約談了2、3個月正
      式簽約，洽談過程大部分是乙○○、甲○○；其與被告乙○○在朋友的飯局上認識，被告乙○○邀其臺北市○○○
      路富逸公司，在該處認識丙○○；其後富逸公司想代銷自
      訴人產品，他們主動到臺中與其談，洽談大部分是被告乙○○、甲○○，被告丙○○其只見過那一次；這份契約是
      乙○○帶著甲○○主動來跟其洽談，他們說他們是一個專
      業銷售會員卡的團隊，有銷售過太平洋的會員卡，目前也
      在銷售統一健康世界的總經理另外自己創立FREE（福利）
      休閒會員卡，他們說4月份要成立新公司，打算用新公司
      名義銷售自訴人的會員卡，後來5月份的時候，他們說新
      公司叫富陽公司；本案只有在簽約後兩個月內銷售1個會
      員，以後就沒有再銷售，大約又隔兩個月其去找乙○○、
      甲○○，問他們說其經銷商壹個月平均都可以銷售幾十張
      ，為何他們只有銷售壹個會員而已，乙○○、甲○○說他
      們還在籌備階段。在他們賣1張卡之後，其去找他們，他
      們就帶其去臺北市○○○路○段222號3樓這個處所，當時
      其跟他們說既然沒有辦法銷售就還錢，他們說在忠孝東路
      籌備新公司，所以需要時間籌備，然後乙○○說他會很努
      力的把這個工作做好，他的意思是還在籌備，要給他們一
      些時間，上述處所沒有新的裝潢，只是1個沒有營業的處
      所，其只有見到1個人，所看到的裝潢都是一些老舊的文
      宣資料，看起來是他們之前賣太平洋的會員卡剩下的，隔
      2 、3個月其又去1次，情況跟原先去那次一樣；92年4月
      時雙方在討論，確實有說富逸公司已經賣「福利」的卡，
      如果再用富逸公司來賣自訴人的卡不恰當等語（見本院94
      年8月12日審理期日筆錄第3至8頁）。則依證人丁○○證
      述之洽商、簽約過程，已無從認定被告丙○○有參與本案
      之洽商或簽約事項，又證人丁○○係自訴人之代表人，與
      本案被告丙○○立場相互對立，其所證述上開有利於被告
      丙○○之證詞，自堪以採信。又被告丙○○始終堅稱代銷
      合約書、本票上有其印章，是其答應當富陽公司負責人而
      交出去，然對於洽商、簽約過程不清楚等語，被告乙○○
      或共同被告甲○○對於被告丙○○並未參與本案洽商、簽
      約乙節亦從無爭執。衡酌本案代銷合約書、本票係以富陽
      公司、代表人丙○○之名義訂立，被告乙○○及共同被告
      甲○○則僅居於契約書上代理人、本票背書人之地位，依
      其形式觀之，茍被告丙○○係實際指示訂立契約、簽立本
      票之人，被告乙○○或共同被告甲○○自不致為其掩飾而
      使自己蒙受較重之責任。是以，被告丙○○辯稱其並無參
      與，即堪以採信。
    本案雖係以未經設立登記之富陽公司為契約當事人及本票
      發票人，然依證人丁○○所證稱之上開洽商、簽約過程，
      本案為被告乙○○向證人丁○○表示富逸公司代為銷售自
      訴人會員卡之意願，雙方乃進行磋商，然因富逸公司已銷
      售與自訴人公司會員卡性質類似之福利公司會員卡，雙方
      認為應以富逸公司以外之新公司名義訂約較為妥當，其後
      又提及新公司名稱為「富陽公司」，是以，自訴人方面對
      於其等洽商時，前開「富陽公司」尚未經設立登記，自知
      之甚明。再者，被告乙○○及共同被告甲○○與證人丁○○在95年6月10日簽立上開代銷合約書時，「富陽公司」
      雖仍未完成設立登記，然依被告乙○○及共同被告甲○○
      二人於本院94年2月21日準備程序提出經濟部商業司92年5
      月30日核章之公司設立登記預查名稱申請表，記載：「公
      司名稱：富陽休閒開發股份有限公司」、「經查公司名稱
      第一欄符合規定准予保留」等語；本院再向經濟部函詢「
      富陽休閒開發股份有限公司」登記資料，由經濟部以94年
      4 月21日經商字第09402047850號函覆稱：「查本部前於
      92 年5月30日核准『富陽休閒開發股份有限公司』之名稱
      設立預查（申請人：蔡秋惠；預查編號：000000000）。
      …」等語。又依被告丙○○、乙○○在95年4月14日以書
      狀向本院陳報之富逸公司與福利企業股份有限公司在92年
      5 月5日簽立之代銷合約書記載：契約當事人乙方富逸公
      司、法定代理人蔡秋惠。綜合上開資料，被告乙○○在與
      證人即自訴人代表人丁○○磋商過程已表明富逸公司締約
      之意願，經雙方認富逸公司已代銷福利公司會員卡，以另
      行設立富陽公司而訂約為宜，再依富逸公司代表人蔡秋惠
      在雙方磋商期間，即向主管機關經濟部申請「富陽休閒開
      發股份有限公司」之名稱設立預查，並於95年5月30日業
      經核准，且卷內並無任何積極證據足認雙方在95年6月10
      日簽立代銷合約書時，被告乙○○及共同被告甲○○有表
      示富逸公司業經完成設立登記，再觀諸本案係由自訴人之
      代表人丁○○親自訂立契約，其身為公司負責人，已有豐
      富之商業經驗，且其在與被告乙○○磋商過程中，對於富
      陽公司係因雙方不願以富逸公司名義訂立契約，始籌畫另
      行設立知之甚明，已如前述，茍自訴人方面確有意僅於富
      陽公司完成設立登記後始訂立本案之代銷合約書，自訴人
      方面豈會不查證富陽公司有無完成設立登記，或要求被告
      乙○○等人提出公司執照、營利事業登記等登記文件，而
      率爾訂約？是以，尚難僅憑富陽公司並未完成設立登記乙
      節，即認為被告乙○○等人有何施用詐術之情形。
    再者，依代銷合約書第五條約定：「乙方每開設一處新設
      銷售會場得向甲方預借新臺幣貳百萬元裝修及籌備費用，
      採專款專用方式，由乙方事先提出計畫，甲方依實際支出
      時間付款。…甲方得自佣金中扣除，乙方預借前應開立本
      票存放於甲方處」等語，則被告等人本得依契約之約定，
      向自訴人預借200萬元，以支應銷售會場之裝修、籌備費
      用。而依證人丁○○於本院審理時結證稱：被告等人在簽
      約後2個月內有銷售一個會員，其前往詢問，乙○○、甲○○有帶其到臺北市○○○路○段222號3樓等語相符。而
      被告丙○○於本院審理時經自訴代理人聲請以證人身分交
      互詰問結證稱：「整個業務還是有在推廣、銷售，就是原
      先設立富陽公司要進行的推廣銷售，由原班人馬在忠孝東
      路的銷售會場上做」、「忠孝東路會場那邊有掛招牌，裡
      面有人員在上班」、「自訴人的休閒卡有銷售，也有銷售
      出去，但是業績不好，銷售時間不長」等語（見本院95年
      3 月10日審理筆錄），益徵被告等人確有在上開處所銷售
      自訴人會員卡之事實。雖自訴人認依被告丙○○、乙○○
      二人所陳報之前開處所租賃契約書，該處所係富逸公司承
      租，不能認為富陽公司有承租該址作為銷售會場之事實，
      然綜觀本案磋商之初，雙方原經表明富逸公司代銷自訴人
      會員卡之意願，然因富逸公司已代銷福利公司會員卡，雙
      方始議定另以富陽公司名義訂約，故富逸公司與富陽公司
      關係既屬密切，前開代銷合約書又未明定本案銷售會場應
      如何開設、應否以富陽公司名義承租，再依證人丁○○於
      本院審理時自承其在95年6月30日將富陽公司預借之200萬
      元匯入富逸公司帳號，係因富陽公司與富逸公司董事長是
      同一個人所以沒有過問等語（見本院94年8月12日審理期
      日筆錄第5頁），因認自訴人亦未堅持銷售會場須由富陽
      公司出面承租，況上開銷售會場縱由富逸公司出面訂立租
      賃契約，甚或繼續沿用富逸公司之原銷售會場，對於本案
      訂約後之銷售並不生影響，是以，自訴人就前開租賃契約
      書之質疑，即屬無據。至於自訴人以被告等人向其預借
      200 萬元，然其後僅銷售1張會員卡，其後無任何銷售業
      績，認有詐欺情事，然被告等人如何銷售會員卡、業績優
      劣，尚涉及被告等人經營事業能力是否優異、行銷策略是
      否高明，並不能據以推認被告等人有何詐騙情事，亦無從
      遽認被告等人在與自訴人訂立代銷合約書、本票時，即有
      不法所有意圖。是本案自訴人自訴被告等人涉犯詐欺部分
      ，核屬民事糾葛，與詐欺取財罪之構成要件尚有未合。
  (二)關於自訴人自訴被告乙○○涉犯行使偽造私文書、偽造有價
    證券罪嫌部份：
  1.原自訴意旨雖僅論及刑法第三百三十九條第一項之詐欺罪嫌
    及違反公司法第十九條第一、二項罪嫌，然自訴之事實已述
    及被告乙○○及共同被告甲○○以富陽公司、代表人丙○○
    簽立代銷合約書及簽發本票之事實，故自訴代理人於94年1
    月31日以言詞、及95年5月11日以陳報狀追加被告乙○○涉
    犯刑法第二百十六條、第二百十條、第二百零一條之行使偽
    造私文書及偽造有價證券罪嫌，因未逾原自訴事實之範圍，
    本院爰併予審酌，合先敘明。
  2.按刑法上之偽造文書罪及偽造有價證券罪，係指無製作權而
    擅以他人（包括法人與自然人）名義發行票據者而言。如於
    票據上冒用他人名義，但該他人並非發票人，而不負票據法
    上發票人之義務者，究不能遽依偽造有價證券罪論擬；又刑
    法上偽造文書罪之成立，以足生損害於公眾或他人為特別要
    件，所謂足生損害，固不以實已發生損害為必要，然亦必須
    有足以生損害之虞者，始足當之，若其僅具偽造之形式，而
    實質上並不足以生損害之虞者，尚難構成本罪（最高法院93
    年度臺上字第6255號、84年度臺上字第2068號判決意旨參照
    ）。訊據被告乙○○堅詞否認有何行使偽造私文書、偽造有
    價證券犯行，辯稱：本案是用富陽公司與自訴人簽約，伊也
    有跟丙○○講過，打算要成立富陽公司，要用丙○○名義當
    負責人等語；選任辯護人為被告乙○○辯護稱：本案訂立代
    銷合約書及簽發有價證券之名義人應為富陽公司，並無虛構
    或假冒，況被告丙○○亦不否認其曾答應擔任富陽公司負責
    人，對於簽立代銷合約書及本票應有默示同意等語。經查：
    本案依證人丁○○證稱之洽商、簽約過程，係被告乙○○
      向證人丁○○表示富逸公司代銷會員卡之意願，經進行磋
      商，雙方認為雖同意訂約，然認為應另行設立「富陽公司
      」較妥，即雙方明知契約當事人為「富陽公司」、該公司
      係為執行本案之代銷合約始另行籌畫設立，已如前述。而
      證人即被告丙○○於本院審理時結證稱：「當初富逸公司
      有打算另外成立富陽公司，富逸公司的兩位副總乙○○、
      甲○○和總經理盧冬芳就找我擔任富陽公司的負責人，當
      時我在富逸公司擔任業務總監，剛開始公司內部第一次談
      的時候，我有同意擔任負責人，所以我就把身分證交給公
      司的會計，我沒有交印章，合約書上面富陽公司的大章及
      我個人的印章，應該是要成立公司時富逸公司人員代刻的
      」、「當初成立富陽公司是要代銷其他公司的產品，其中
      一家就是遠東休閒家股份有限公司」等語，另參諸前開經
      濟部94年4月21日經商字第09402047850號函覆資料，堪認
      富陽公司係富逸公司為執行本案所籌畫設立，而證人丙○○僅係擔任富陽公司名義負責人之地位，並非擔任實際負
      責人。
    查系爭代銷合約書之契約當事人、本票發票人均為富陽公
      司，有前開合約書及本票在卷可憑。本案之合約書、本票
      縱同時蓋用「人頭」負責人丙○○之印章，及書寫其姓名
      ，但從合約書及票據形式以觀，契約當事人、發票人仍為
      富陽公司。是丙○○之印文、署名如僅係表彰其為契約當
      事人、發票人之法定代理人，而非以丙○○為契約當事人
      、發票人，則被告乙○○在本案之合約書、本票蓋用丙○○印章，及書寫其姓名部分，因丙○○不負契約責任、票
      據責任，按諸首開說明，尚難以偽造文書及偽造有價證券
      罪相繩。又依證人丁○○、丙○○前開證述，富陽公司為
      富逸公司為訂立本案契約所另行籌畫設立，其籌畫、設立
      及實際負責人員均為富逸公司人員，被告乙○○為富逸公
      司副總，且為直接與證人丁○○洽商、簽立契約之人，故
      被告乙○○於系爭代銷合約書、本票上雖蓋用丙○○印章
      及書寫其姓名，惟對於以富陽公司為本件契約當事人、本
      票發票人之本意，並無違背，亦難遽認被告乙○○之行為
      ，實質上對自訴人或公眾究有何足以生損害之虞，或被告
      乙○○有圖得不法利益之意思。
  (三)綜上所述，本件自訴人自訴被告丙○○、乙○○詐欺取財罪
    嫌部分，因被告丙○○、乙○○之行為，難認對自訴人有何
    施用詐術致自訴人陷於錯誤之情事，亦難遽認被告丙○○、
    乙○○於訂立本案代銷合約書、本票之初，有何不法所有意
    圖，經核應屬民事糾葛；又自訴人自訴被告乙○○行使偽造
    私文書及偽造有價證券罪嫌部分，因丙○○充其量僅為富陽
    公司之掛名負責人，並非代銷合約書當事人及本票發票人，
    且被告乙○○所為，惟對於以富陽公司為本件契約當事人、
    本票發票人之本意，並無違背，亦難認實質上對自訴人或公
    眾有何足以生損害之虞，或被告乙○○有圖得不法利益之意
    思。此外，復查無其他積極之證據足資證明被告丙○○、乙○○、丙○○確有自訴人所指詐欺取財犯行，或被告乙○○
    確有自訴人所指行使偽造私文書、偽造有價證券犯行，其二
    人之犯罪事實即屬不能證明，爰依法諭知無罪之判決。
三、不受理部分：
  (一)按犯罪之被害人得提起自訴；又不得提起自訴而提起者，應
    諭知不受理之判決，刑事訴訟法第三百十九條第一項前段、
    第三百三十四條分別定有明文。又同法第三百十九條第三項
    前段固明定：犯罪事實之一部提起自訴者，他部雖不得自訴
    亦以得提起自訴論。然所謂犯罪事實之一部提起自訴，他部
    以得提起自訴論，係指得提起自訴之該部分犯罪事實，業經
    法院認定有罪，且與不得提起自訴之他部有實質上一罪或裁
    判上一罪之關係而言。又刑事訴訟法上所稱之犯罪被害人，
    係指因犯罪而直接受害之人而言，非直接被害人者，依法不
    得提起自訴，合先敘明。
  (二)本件自訴人自訴被告丙○○、乙○○以未經設立登記之富陽
    公司名義經營業務，涉犯違反公司法第十九條第一、二項之
    罪嫌部分，固據其提出前開經濟部商業司網站公司名稱查詢
    資料、代銷合約書、匯款單、本票各乙紙（均影本）為憑。
    然因該部分所妨害者，係主管機關對於公司設立登記之正確
    管理，屬於社會法益之範疇（參照最高法院84年度臺抗字第
    455號裁定），自訴人並非直接被害人，揆諸前揭說明，自
    訴人已不得提起自訴。況本案依訂約過程，難認自訴人方面
    必待富陽公司完成設立登記後始訂立契約，已如前述，是亦
    難認自訴人間接受有損害。又自訴人前開自訴被告丙○○、
    乙○○詐欺，及自訴被告乙○○行使偽造私文書、偽造有價
    證券罪部分，均經本院為無罪之諭知，其自訴被告二人違反
    公司法部分，自無從與前開詐欺、行使偽造私文書、偽造價
    證券罪部分成立裁判上一罪關係，揆諸上開說明，即應就自
    訴人自訴被告乙○○、丙○○共同違反公司法罪嫌部分，依
    法為不受理判決之諭知。
據上論斷，應依刑事訴訟法第三百四十三條、第三百零一條第一
項、第三百三十四條，判決如主文。
中    華    民    國    95    年    6     月    16    日
                  刑事第五庭  審判長法  官  賴恭利
                                    法  官  巫淑芳
                                    法  官  林慧貞
以上正本證明與原本無異。
如不服本判決，應於判決送達後10日內，向本院提出上訴狀，上
訴於臺灣高等法院臺中分院(須附繕本)。
                                    書記官  張皇清
中    華    民    國    95    年    6    月    16    日


司法院資訊處製作；財團法人民間司法改革基金會備份。
